【裁判字號】    98,簡上,391
【裁判日期】    980810
【裁判案由】    詐欺
【裁判全文】
臺灣桃園地方法院刑事判決             98年度簡上字第391號
公  訴  人  臺灣桃園地方法院檢察署檢察官
上  訴  人
即  被  告  丙○○
上列上訴人即被告因詐欺案件，不服本院刑事庭98年度桃簡字第
433 號，民國98年2 月27日第一審刑事簡易判決（聲請簡易判決
處刑案號：97年度偵字第21668 號），提起上訴，本院合議庭依
通常程序而為第一審判決如下：
    主  文
原判決撤銷。
丙○○無罪。
    理  由
一、聲請簡易判決處刑意旨略以：被告丙○○雖預見將金融機構
    帳戶提供他人使用而成為人頭帳戶，依一般社會生活之通常
    經驗，將成為詐欺集團收取他人受騙款項之用，而幫助他人
    從事詐欺犯罪，竟仍不違背其本意，基於幫助詐欺之犯意，
    於某不詳時間，在某不詳地點，將其所有中華郵政股份有限
    公司八德郵局帳號0000000-0000000 號帳戶（下稱上開八德
    郵局帳戶）之提款卡及密碼，交予姓名年籍不詳之詐欺集團
    成員，供該詐欺集團作為存、提、匯款之用，而以此方式幫
    助該犯罪集團向他人詐取財物。嗣詐欺集團成員於取得被告
    丙○○之上開帳戶後，意圖為自己不法之所有，於民國97年
    7 月26日某時許，致電甲○○，詐稱因甲○○先前網路購物
    誤設定成分期付款，需至自動提款機操作，致甲○○陷於錯
    誤，於同日晚上8 時26分許，依該詐欺集團成員指示，將新
    臺幣（以下同）29,987元匯入被告丙○○提供予詐欺集團使
    用之上開八德郵局帳戶內。嗣因甲○○發現有異，經查證後
    始知受騙，遂報警處理，經警循線查獲，因認被告丙○○涉
    有刑法第30條第1 項前段、第339 條第1 項之幫助詐欺取財
    罪嫌。
二、按被告未經審判證明有罪確定前，推定其為無罪；又犯罪事
    實應依證據認定之，無證據不得認定犯罪事實；又不能證明
    被告犯罪者，應諭知無罪之判決，刑事訴訟法第154 條第1
    項、第2 項及第301 條第1 項分別定有明文。又事實之認定
    ，應憑證據，如未能發現相當證據，或證據不足以證明，自
    不能以推測或擬制之方法，為裁判基礎（最高法院40年台上
    字第86號判例要旨參照）。另認定犯罪事實所憑之證據，雖
    不以直接證據為限，間接證據亦包括在內；然而無論直接或
    間接證據，其為訴訟上之證明，須於通常一般之人不致有所
    懷疑，而得確信其為真實之程度者，始得據為有罪之認定，
    倘其證明尚未達到此一程度，而有合理之懷疑存在時，即無
    從為有罪之認定，最高法院亦著有76年台上字第4986號判例
    可資參照。況刑事訴訟法第161 條第1 項亦規定，檢察官就
    被告犯罪事實，應負舉證責任，並指出證明之方法，是檢察
    官對於起訴之犯罪事實，應負提出證據及說服之實質舉證責
    任，倘其所提出之證據，不足為被告有罪之積極證明，或其
    指出證明之方法，無從說服法院以形成被告有罪之心證，基
    於無罪推定之原則，自應為被告無罪判決之諭知（最高法院
    92年台上字第128 號判例要旨參照）。
三、證據能力方面：
    本案所引用之供述及非供述證據，經本院依法踐行調查證據
    程序，檢察官、被告均不爭執各該證據之證據能力，且亦查
    無依法應排除其證據能力之情形，是後述所引用證據之證據
    能力均無疑義，先予敘明。
四、本件公訴人認被告涉有前揭幫助詐欺取財犯行，無非係以：
    (一)被告丙○○於警詢及偵查中之供述；(二)被害人甲○○於警
    詢之證述；(三)自動櫃員機交易明細表1 紙；(四)被告之上開八
    德郵局帳戶之開戶基本資料暨開戶迄今之資金往來明細1 份
    ；(五)中華郵政股份有限公司97年10月29日桃營字第09701012
    73號函1 份；(六)財團法人金融聯合徵信中心通報案件紀錄資
    訊1 份等為其主要論據。惟訊據被告堅詞否認有何幫助詐欺
    取財犯行，辯稱：於97年7 月或8 月底，詳細時間伊不記得
    了，在中壢觀光夜市遺失皮夾，裡面有4 張金融卡及身分證
    ，伊於隔天晚上發現遺失皮夾後，即打電話給乙○○問皮夾
    是否有掉在他那裡，因乙○○有和伊一起至中壢觀光夜市，
    乙○○稱沒有，伊就打電話去掛失金融卡，但沒有親自去銀
    行辦理，伊亦有至戶政事務所補辦身份證，伊不清楚有2 張
    金融卡沒有掛失成功。因為伊所設定的金融卡密碼是出生年
    月日，所以才會被冒用等語。本院查：
（一）被告所開立之上開八德郵局帳戶為詐欺集團使用供被害人
      甲○○匯入詐騙款項，且被害人甲○○匯入之款項旋遭提
      領一空之事實，已據證人即被害人甲○○於警詢時證述綦
      詳，並有證人甲○○提出之永豐銀行櫃員機交易明細影本
      1 紙，及被告上開八德郵局帳戶開戶、查詢帳戶最近交易
      資料影本1 份附卷可憑（見臺灣桃園地方法院檢察署97年
      度偵字第21668 號卷第16-20 頁），堪認被告所開立之上
      開八德郵局帳戶確實供犯罪集團作為向被害人詐欺取財後
      ，取得贓款所用之工具無訛。惟被告所開立之上開八德郵
      局帳戶固供犯罪集團作為向被害人詐欺取財後，取得贓款
      所用之工具，然被告既否認曾交付上開八德郵局帳戶之金
      融卡、密碼予他人使用，且卷內並無其他事證足以認定被
      告曾有交付前揭帳戶予他人使用之行為，公訴人遽指被告
      將上開八德郵局帳戶金融卡及密碼，交予姓名年籍不詳之
      詐欺集團成員等情，已嫌無憑。
（二）又被告於警詢時供稱：伊所開立之上開八德郵局帳戶金融
      卡已經遺失，伊不記得係何時遺失，只記得大約在97年7
      月20幾日遺失的，係去逛中壢觀光夜市回到家裡隔天才發
      現皮夾遺失，伊沒有向警方報案，但有打電話去郵局辦理
      掛失手續。伊共遺失身分證1 張、台灣企銀、日盛銀行、
      郵局及彰化銀行金融卡各1 張，及現金2 千多元，伊的金
      融卡密碼係設定出生年月日，所以才會被詐欺集團知道密
      碼等語（見同前偵卷第6-7 頁）；於檢察官訊問時亦供稱
      ：伊所開立上開八德郵局帳戶之金融卡係在97年7 月底在
      中壢觀光夜市遺失，一起遺失的還有彰化銀行八德分行、
      台灣企銀八德分行、日盛銀行的金融卡。伊在發現遺失的
      隔天晚上就開始用電話掛失，確定台灣企銀及日盛銀行有
      掛失成功，郵局和彰化銀行是語音掛失，伊不確定手續是
      否完成，伊沒有將上開八德郵局帳戶交給詐騙集團使用等
      情（參同前偵卷第25-26 頁）；在本院準備程序時亦供稱
      ：於97年7 月或8 月底，詳細時間伊不記得了，在中壢觀
      光夜市遺失皮夾，裡面有4 張金融卡及身分證，伊有打電
      話去掛失金融卡，但沒有親自去銀行辦理，也有去戶政事
      務所補辦身分證。因為伊設定的金融卡密碼是出生年月日
      ，所以才會被冒用。伊記得乙○○有和伊一起去中壢觀光
      夜市，隔天伊發現皮夾不見時，以為掉在乙○○車上，有
      打電話去問乙○○，且乙○○也有要伊去掛失金融卡等語
      （見本院簡上卷第24頁反面至26頁）。是由被告前開歷次
      供述可知，被告對於其開立之上開八德郵局帳戶遺失之情
      節、遺失後掛失之情況，前後均供述一致，並無何矛盾之
      處，且核與證人乙○○於本院審理時結證稱：伊知道被告
      的皮夾曾經遺失過，被告告訴伊遺失的皮夾內有身分證及
      金融卡，且好像係伊與被告前一天見面出去，隔一天被告
      詢問伊皮夾有無掉在伊這邊，伊說沒有，被告找了一下就
      急著將證件等掛失，伊記得好像有幫被告查詢一張金融卡
      掛失的方法，伊有幫被告查到，且陪被告一起打電話掛失
      金融卡，當時好像有掛失成功等情大致相符（參見本院簡
      上卷第48-50 頁），雖被告與證人乙○○對於究係何人撥
      打電話辦理掛失手續所為供述、證述並非相同，然人之記
      憶，本即難期對過往發生之所有事情，一概記憶清晰，無
      所遺漏，是被告、證人乙○○就前開撥打掛失電話之細節
      固有所歧異，亦難謂被告所謂遺失皮夾之情，必屬虛構。
      且被告所稱與上開八德郵局帳戶金融卡同時遺失之日盛銀
      行北桃園分行帳戶金融卡、臺灣中小企業銀行八德分行帳
      戶金融卡，確分別於97年7 月25日以電話向各該銀行辦理
      掛失金融卡等情，此有日盛國際商業銀行股份有限公司個
      人理財處97年11月3 日日銀字第0972W00111820 號函、臺
      灣中小企業銀行八德分行97年10月27日97八德字第128 號
      函附卷可憑（詳見同前偵卷第33、35頁），參以卷附上開
      八德郵局帳戶查詢帳戶最近交易資料可知，該帳戶係自97
      年7 月26日起開始有疑似被害人匯入之款項，而本案被害
      人甲○○所匯入款項之時間亦係97年7 月26日，顯見被告
      開始掛失其所遺失之金融卡時，被告上開八德郵局帳戶尚
      無疑似被害人遭詐騙款項匯入，倘被告係出於己意將其所
      申辦之金融機構帳戶交予他人使用，殊無先為掛失金融卡
      之理，故被告掛失金融卡之舉，實已彰顯被告並無何容認
      其金融卡為他人使用之意思甚明。又依被告所述，其同時
      遺失之金融卡除前揭已成功辦理掛失之日盛銀行北桃園分
      行帳戶金融卡、臺灣中小企業銀行八德分行帳戶金融卡外
      ，尚有上開八德郵局帳戶金融卡及彰化銀行八德分行金融
      卡，然卻查無被告掛失上開八德郵局帳戶金融卡及彰化銀
      行八德分行金融卡之紀錄，而上開八德郵局帳戶確遭詐騙
      集團使用，另彰化銀行八德分行帳戶亦遭通報為警示帳戶
      之事實，有中華郵政股份有限公司桃園郵局97年10月29日
      桃營字第0970101273號函、彰化商業銀行八德分行97年10
      月29日彰八德字第2264號函及財團法人金融聯合徵信中心
      通報案件紀錄資訊1 份附卷可稽（參同前偵卷第32、34頁
      ；本院簡上卷第29-31 頁），前情固有啟人疑竇之處，然
      因各金融機構語音掛失手續未盡相同，被告何以未能辦妥
      掛失手續雖不得而知，然卷內亦無何證據可資證明被告係
      刻意未掛失上開八德郵局帳戶金融卡及彰化銀行八德分行
      金融卡，尚難執此即遽推論被告有提供上開八德郵局帳戶
      供詐欺集團使用之情。
（三）又詐欺集團之成員一般而言固均注重其所利用詐騙帳戶之
      安全性，惟渠等偶爾行險僥倖，猜測失主未必能即時察覺
      金融卡遺失，或失主可能疏於即時掛失止付，而於短時間
      內使用該拾獲遺失金融卡之帳戶詐騙被害人匯款後，旋即
      提領一空之情形，亦有相當之可能性存在。再者，為免提
      款密碼難以記憶而造成提領款項不便，常有民眾以其出生
      年份、月份及日期作為提款密碼，是詐欺集團成員若同時
      知悉帳戶所有人之出生年月日，即可輕易猜出提款密碼，
      本件被告遺失之上開八德郵局帳戶金融卡，其密碼係依其
      出生年月日而設定，且被告遺失金融卡時，尚同時遺失身
      分證之事實，已迭據被告供陳明確在卷，且被告確於97年
      8 月4 日向桃園縣八德市戶政事務所補辦身分證，亦有被
      告補辦身分證資料影本1 份在卷可參（參同前偵卷第27-2
      8 頁），則被告既使用極易遭破解之與其己身身分資料相
      關之數字充為金融卡密碼，復同時遺失足以表彰其身分資
      料之身分證，故詐騙集團成員知悉被告上開八德郵局帳戶
      金融卡提款密碼即非難事，況前述情形在客觀上並非不可
      能發生，尚難排除其可能性，遽謂被告所辯遺失之情純屬
      虛妄，而逕為不利被告之認定。
五、綜上所述，被告對其所開立之上開八德郵局帳戶之金融卡、
    密碼雖未能善盡保護管理之責，容有輕率、疏失之處，導致
    詐欺集團成員得以利用其上開八德郵局帳戶對被害人實施詐
    欺取財犯行，終致被害人受騙損失金錢，惟本件既不能排除
    被告係遺失上開八德郵局帳戶金融卡之可能性，則其帳戶在
    客觀上雖確遭詐騙集團利用作為詐騙被害人匯款之人頭帳戶
    ，然本件並無足夠之積極證據得以證明被告有提供上開八德
    郵局帳戶予他人使用之行為，或在主觀上具有幫助詐欺取財
    之犯意，自不能僅因被告所開立之上開八德郵局帳戶遭詐騙
    集團利用，即推測該帳戶必係被告刻意提供他人作為不法目
    的用途。據此，本院依公訴人提出之證據調查之結果，對於
    被告是否有本件幫助詐欺取財犯行，仍具有合理之懷疑，尚
    未達有罪之確信，此外，復查無其他積極確切之證據足以證
    明被告確有如公訴意旨所指之幫助詐欺取財犯行，揆諸首揭
    法條及判例意旨，本件既不能證明被告犯罪，自應為被告無
    罪之諭知，原審未察，逕對被告論罪科刑，尚有未洽，被告
    上訴意旨以其無前揭犯罪行為，為有理由，自應由本院將原
    判決撤銷。本件檢察官原聲請以簡易判決處刑，惟經本院認
    有刑事訴訟法第451 條之1 第4 項但書第3 款情形，因此改
    依第一審通常程序審理，並為被告無罪之諭知。
據上論斷，應依刑事訴訟法第452 條、第455 條之1 第1 項、第
3 項、第369 條第1 項前段、第364 條、第301 條第1 項，判決
如主文。
本案經檢察官周芝君到庭執行職務。
中    華    民    國    98    年    8     月    10    日
                  刑事第十二庭  審判長法  官  魏于傑
                                      法  官  羅國鴻
                                      法  官  許雅婷
以上正本證明與原本無異。
如不服本判決，應於判決送達後10日內向本院提出上訴狀（應附
繕本），其未敘述上訴理由者，應於上訴期間屆滿後20日內補提
理由書狀於本院，上訴於臺灣高等法院。
                                      書記官  吳玉蘭
中    華    民    國    98    年    8     月    19    日


司法院資訊處製作；財團法人民間司法改革基金會備份。
